【裁判字號】    90,保險,106
【裁判日期】    901018
【裁判案由】    給付保險金
【裁判全文】
臺灣臺北地方法院民事判決  九十年度保險字第一○六號
    原      告    甲○○
                  乙○○○
    被      告    國泰人壽保險股份有限公司
    法定代理人    蔡宏圖
右當事人間給付保險金事件，本院判決如左：
    主      文
原告之訴及假執行之聲請均駁回。
訴訟費用由原告甲○○負擔二分之一，餘由原告乙○○○負擔。
    事      實
甲、原告方面：
  一、聲明：
    (一)被告應分別給付原告甲○○、乙○○○各新台幣（下同）陸拾陸萬陸仟陸佰陸
      拾陸元，暨自民國（下同）八十九年四月二十八日起至清償日止，按年利率百
      分之十計算之利息。
    (二)願供擔保請准宣告假執行。
    (三)訴訟費用由被告負擔。
  二、陳述：
    (一)按原告二人為夫妻，訴外人郭麗琴為原告二人之女兒，郭麗琴於八十七年十二
      月間，以自己為要保人，女兒藍  君、藍瑀（即原告之外孫女、以下簡稱為被
      保險人）為被保險人，向被告投保富貴保本三福壽險，保險金額每人各為主險
      五十萬元，意外險五十萬元，並以被保險人之父藍堅及母郭麗琴為保險受益人
      。另外，藍  君生前就讀於高雄縣鳳山市康萊爾幼稚園。康萊爾幼稚園亦以藍
      文君為被保險人，投保平安險一百萬元，並未指定受益人。
    (二)茲因藍堅患有嚴重精神疾病，並與郭麗琴感情不睦，二人於八十九年三月二十
      二日凌晨四時發生爭吵，藍堅失去理智，將郭秀琴殺害。翌日上午十一時卅分
      ，藍堅將被保險人帶至住家一樓後側浴室內，引爆瓦斯桶，欲同歸於盡，致被
      保險人受全身灼傷、當場死亡，有戶籍謄本、台灣高雄地方法院檢察署檢察官
      起訴書可資證明。
    (三)本件被保險人不幸意外死亡，發生保險事故，惟其受益人郭秀琴早於被保險人
      死亡，另一受益人藍堅則因故意致被保險人於死，依保險法第一百二十一條第
      一項規定，喪失請求保險金額之權利。被保險人均幼年夭折，並無直系血親卑
      親屬及配偶，亦無其他兄弟姐妹，因此依民法第一千一百三十八條規定，原告
      二人及其內祖母藍戴昭妹應為其法定繼承人。
    (四)本件保險事故發生後，原告於八十九年四月十一日向原告請求給付保險金，惟
      被告推拖未決，直至九十年五月十一日始以電子郵件通知原告之子郭俊隆，表
      示因係受益人故意致被保險人於死，因此拒絕原告理賠申請，惟查依保險法第
      一百二十一條第一項規定，受益人故意致被保險人於死者，無請求保險金額之
      權。依上開規定，應認為僅該不法之受益人喪失保險金之請求權，但保險人仍
      不得免除其給付保險金之義務。此觀之同條第二項規定：「受益人故意殺害被
      保險人未遂時，其受益權應予撤銷」，明文規定僅該不法之受益人之受益權得
      予剝奪，保險契約效力仍不受影響。其次，將保險法第一百二十一條第一項與
      同條第三項比較觀察，該條第一項前段規定：「受益人故益致被保險人於死者
      ，無請求保險金額之權。」同條第三項前段規定：「要保人故意致被保險人於
      死者，保險人不負給付保險金額之責。」立法者於這兩種情形使用不同用語，
      應可推知；於『受益人』故意致被保險人於死時，受益人將喪失保險金之請求
      權，而保險人並未因此而免責；如果係『要保人』故意致被保險人於死者，保
      險人可免責。如此解釋，始能與保險法第二十九條第二項但書規定並不包含受
      益人之規定相符。學說上，亦認為保險制度主要係為保障被保險人，所以受益
      人故意致被保險人於死時，受懲罰者應為「該不法之受益人」而非被保險人，
      故剝奪該受益人之受益權即為已足。
    (五)本件被告仍不能免除給付保險金之義務，惟因受益人郭麗琴於保險事故發生前
      即已死亡，而另一受益人藍堅之受益權則已被剝奪，因此保險契約應恢復至「
      無指定受益人之狀態」，而類推適用保險法第一百十三條，將保險金作為被保
      險人之遺產，由原告及藍戴昭妹三人共同繼承，且因保險金債權係屬可分債權
      ，因此依民法第一千一百四十一條、同法第二百七十一條規定，原告二人及藍
      戴昭妹各取得三分之一，即每位繼承人各得請求一百萬元，且依保險法第三十
      四條第二項規定：「保險人因可歸責於自己之事由致未在前項規定期限內為給
      付者，應給付遲延利息年利一分。」原告於八十九年四月十一日備齊文件向被
      告請求給付保險金，惟因可歸責於被告之事由致遲延至今仍未給付，爰依上開
      規定請求自八十九年四月二十七日起按年利率百分之十計算之利息。
    (六)對被告抗辯之陳述：
      (1)至於原告所主張訴外人藍  君生前所就讀之高雄縣鳳山市「康萊爾幼稚園」
        ，曾以藍  君為被保險人，而向被告投保一百萬元團體保險部分，則為原告
        所否認，鑑於原告目前尚未掌握充足之證據，足茲證明「康萊爾幼稚園」確
        曾以藍  君為被保險人，而向被告投保一百萬元之團體保險之主張，故關於
        該一百萬元之團體保險部分（原告二人與訴外人藍戴昭妹，各得請求被告給
        付三分之一之保險金，亦即各為三十三萬三千三百三十三元），先予撤回起
        訴，俟原告就此部分蒐集足夠證據後，再行向被告另訴請，於原告二人撤回
        康萊爾幼稚園投保之一百萬元團體保險部分之請求後，本件起訴請求之標的
        ，僅餘第三人郭秀琴為要保人，分別為被保險人，各向被告投保主險五十萬
        元、意外險五十萬元，每一人之保險金各為一百萬元之「富貴保本三福壽險
        」，合計為二百萬元之保險金請求權，又因原告二人與訴外人藍戴昭妹三人
        ，係為上開二百萬元保險金之請求權人即被保險人之合法繼承人，每人之應
        繼分各為三分之一，則原告二人就系爭之二百萬元保險金，得予向被告請求
        之金額，即各為六十六萬六千六百六十六元，為此特變更起訴之聲明。
      (2)按保險法第一百二十一條業於九十年六月二十六日，經立法院臨時會三讀通
        過修正，修正後之條文為第一項：「受益人故意致被保險人於死或雖未致死
        者，喪失其受益權。」第二項：「前項情形，如因該受益人喪失受益權，而
        致無受益人受領保險金額時，其保險金額作為被保險人遺產。」第三項：「
        要保人故意致被保險人於死者，保險人不負給付保險金額之責。保險費付足
        二年以上者，保險人應將其保單價值準備金給付予應得之人，無應得之人時
        ，解交國庫。」上開修正條文，並經總統於九十年七月九日公布施行。
      (3)上開保險法第一百二十一條修正案，係由立法委員謝啟大等三十一人提案，
        依其提案之立法理由表示：「受益人並非保險契約之當事人而僅為契約關
        係人，其故意致被保險人於死或雖未致死時，因其非被保險人故意所致之保
        險事故，故對於被保險人而言，該等情形係為不可頂料之偶發性事件，仍在
        保險契約所欲保障之範圍內，保險人自不得因此而免責。又受益人所為之不
        法行為，受懲罰者應為「該不法之受益人」而非被保險人，故應剝奪該受益
        人之受益權，亦即該受益人應使其喪失保險金請求權。現行條文第一項但書
        有關責任準備金返還之規定，易使人誤認保險人得以免責，顯係誤植之規定
        ，為求明確，爰將現行條文第一項但書予以刪除。受益人故意致被保險人
        於死或雖未致死者，受益人顯有圖財害命之嫌，有背於公序良俗，不論既遂
        或未遂，均應剝奪其受益權，爰刪除現行條文第二項，而於第一項為統一之
        規定。要保人或被保險人指定之受益人故意致被保險人於死或雖未致死，
        應剝奪其受益權，此時，若仍有其他之受益人受領保險金額時，固無疑問，
        惟如無其他受益人受領保險金，則該保險金應如何歸屬，我保險法並無明文
        。鑑於保險契約保障被保險人之性質，故享受保險契約利益之人應為保險人
        ，然因人身保險，常以被保險人死亡為保險事故發生之要件，因此，須有受
        益人存在之必要，以於保險事故發生時（被保險人死亡），受領保險金。故
        要保人或被保險人所指定之受益人，如因受益權被剝奪致無其他受益人受領
        保險金時，保險金賠償請求權原應回復於被保險人，惟被保險人既因身亡而
        無法行使該請求權，則應由被保險人之法定繼承人享有該保險契約之利益為
        宜，即保險金額應作為被保險遺產，爰增訂第二項規定。第三項未修正。
        」。
      (4)上開修正理由，表明受益人並非保險契約之當事人而僅屬契約關係人，且受
        益人所為之不法行為，受懲罰者應為「該不法之受益人」，而非被保險人，
        故應剝奪該受益人之受益權，而非使保險人因此而免責。「現行條文第一項
        但書有關責任準備金返還之規定，易使人誤認保險人得以免責，顯係誤植之
        規定，為求明確，爰將現行條文第一項但書予以刪除。」足認修正前之保險
        法第一百二十一條第一項規定雖未臻明確，但依保險法理，在解釋上仍應認
        為受益人非屬保險契約當事人，因此受益人故意致被保險人於死者，僅「該
        不法之受益人」之受益權應予剝奪，對被保險人而言，仍屬不可頂料之偶發
        事件，仍在保險契約所欲保障之範圍之內，保險人自不得因此而免責。
  三、證據：提出戶籍謄本、台灣高雄地方法院檢察署檢察官八十九年度偵字第一０
      三二一、一一九六三號起訴書、九十年五月十一日國泰人壽保險股份有限公司
      高雄行政中心通知、江朝國著受益人故意殺害被保險人之法律效果乙文、立法
      院公報第九十卷第二十六期第三三、三四頁、繼承系統表（以上均為影本）為
      證。
乙、被告方面：
  一、聲明：
    (一)原告之訴及其假執行之聲請均駁回。
    (二)訴訟費用由原告等負擔。
    (三)如受不利之判決，願供擔保請准免為假執行。
  二、陳述：
    (一)緣本件原告依訴外人郭麗琴於八十七年十二月間以其女藍  君、藍瑀為被保險
      人向被告投保之國泰富貴保本三福壽險暨康萊爾幼稚園以藍君為被保險人所投
      保之平安保險，起訴請求被告給付新台幣三佰萬元之保險金。被告依鈞院指示
      提出系爭國泰保本三福壽險之要保書（保單號碼0000000000、0000000000），
      惟關於康萊爾幼稚園以藍  君為被保險人所投保之平安保險部分，原告並未提
      出相關保單或要保書，證明本件系爭保險契約確實有效存在，且被告亦無任何
      資料顯示康萊爾幼稚園曾以藍  君為被保險人，故原告據此請求被告給付保險
      金，自不足採。
    (二)查本件訴外人郭麗琴於八十七年十二月間以自己為要保人，以女兒藍  君、藍
      瑀為被保險人，向被告所投保之富貴保本三福壽險，係以訴外人藍堅及郭麗琴
      為身故受益人，而郭秀琴於八十九年三月二十二日凌晨四時許遭藍堅殺害，被
      保險人藍  君、藍瑀則於翌日上午十一時卅分遭受益人藍堅以引爆瓦斯桶欲同
      歸於盡，致藍  君、藍瑀受全身灼傷，當場死亡（按藍堅則於九十年三月一日
      死亡），為原告所不爭執，本件系爭保險契約之其中一受益人郭麗琴既於被保
      險人藍  君、藍瑀死亡前，即已死亡，參諸保險法第一百十條第二項「前項指
      定之受益人，以於請求保險金額時生存者為限。」之規定，郭麗琴之受益權業
      已喪失，自無請求給付系爭保險金之權利，其全部保險金自應歸於另一受益人
      藍堅，而非由該受益人之繼承人繼承，惟另尚生存之受益人藍堅則係故意致被
      保險人於死，依保險法第一百二十一條第一項前段之規定，亦無請求付保險金
      之權利，故系爭保險契約所約定之受益人即無從依據保險契約之約定向被告請
      求給付保險金。
    (三)次按「受益人故意致被保險人於死者，無請求保險金額之權，保險費付足二年
      以者，保險人應將其責任準備金給付與其他應得之人。」修正前保險法第一百
      二十一條第一項定有明文，本件保險事故係發生於保險法於九十年七月九日公
      布修正之前，依法律不溯及既往之原則，自應依修正前之上開規定，故依上開
      規定，於受益人故意致被保險人於死時，如保險費付足二年以上者，保險人僅
      負有將責任準備金給付與其他應得之人之義務而已，並不負給付保險金之義務
      ，其法理至明。
    (四)本件系爭保險契約之受益人藍堅既係故意殺害被保險人於死，則依上開保險法
      第一百二十一條第一項之規定，被告充其量僅負有將責任準備金返還予其他應
      得之人之義務而已，被告自不負給付保險金之義務，乃原告以法定繼承人之身
      分依據保險契約之約定請求被告給付死亡保險金各一百萬元及依年息百分之十
      計算之遲延利息，於法自屬無，原告之訴顯屬無理由，再者本件系爭保險契約
      之責任準備金各為四千九百八十一元及四千九百六十元，合計九千九百四十一
      元而已，故原告等如以法定繼承人身分為請求者，充其量僅得請求上開責任準
      備金金額各三分之一而已，併此說明。
    (五)茲原告以九十年七月九日由總統公布施行之保險法修正第一百二十一條第二項
      規定「在受益人故意致被保險人於死之情形，如因該受益人喪失受益權，而致
      無受益人受領保險金時，其保險金額應作為被保險人之遺產。」主張被告仍應
      給付本件系爭保險契約之保險金，而由原告二人及訴外人藍戴昭妹共同繼承云
      云，惟查：
      (1)前開修正之保險法第一百二十一條係於九十年七月九日由總統公布施行，而
        本件保險事故之發生是在八十九年三月二十二日，依法律不溯及既往之原則
        ，前開修正之規定，並不適用於本件保險金之請求，合先敘明。
      (2)根據修正前保險法第一百二十一條第一項規定「受益人故意致被保險人於死
        者，無請求保險金之權。保險費付足二年以上者，保險人應將其責任準備金
        給付與其他應得之人。」，故保險事故之發生，如係受益人故意致被保險人
        於死者，則該受益人喪失保險金之請求權，至於保險人此時之責任，依前開
        條文之規定，乃將責任準備金給付予其他應得之人，而非給付保險金作為被
        保險人之遺產，否則若如原告所言，依保險法法理於受益人故意致被保險人
        於死者，保險人不得因此而免責（即仍須給付保險金），則又何必於（修正
        前）保險法第一百二十一條第一項後段規定保險人應將責任準備金給付與其
        他應得之人。由此可知，於受益人故意致被保險人於死者之情形，依修正前
        保險法第一百二十一條第一項之規定，保險人顯然僅需將責任保險金給付予
        其他應得之人，而非給付保險金作為被保險人遺產，原告以修正後之保險法
        及其修正理由為其立論基礎，顯置修正前保險法之明文規定於不顧，原告之
        主張，要無可採。
      (3)再者於受益人故意致被保險人於死之情形，依鄭玉波先生及劉宗榮先生於其
        所著之保險法專論中均認為此係保險人免責之事由之一，並非如原告所指稱
        此時保險人仍須給付保險金。至於原告以保險法第一百二十一條第一項與同
        條第三項比較，以該條第一項規定「無請求保險金之權」，而第三項規定「
        保險人不負給付保險金額之責」，進而推論在受益人故意致被保險人於死者
        ，保險人不得免責，顯然於邏輯上有所謬誤。蓋保險契約於有約定受益人之
        情形下，要保人對保險事故發生後本即無請求保險人給付保險金之權，而要
        保人與受益人在保險契約之地位亦不相同，因此，保險法第一百二十一條第
        一項與第三項作不同之規定，充其量只能認為是因兩者性質及地位之不同，
        所為之不同規定，原告以保險法第一百二十一條第一項及第三項規定用語之
        不同，推論於受益人故意致被保險人於死者，保險人不可免責等語，既與修
        正前保險法第一百二十一條第一項規定不符，其主張自無可採。
      (4)綜上所述，依修正前保險法第一百二十一條第一項之規定，本件被告之責任
        係返還系爭保險契約之責任準備金，合計共九千九百四十一元，原告以修正
        後保險法第一百二十一條第一項之規定及其修正理由，作為本件保險金請求
        之立論基礎，顯然忽略修正前保險法第一百二十一條第一項之明文規定，於
        法無據。
  三、證據：提出施文森著保險法論文第一集第二五七頁、要保書貳份、鄭玉波先生
      著保險法論第一七三頁及劉宗榮先生著保險法第四三二頁（以上均為影本）為
      證。
    理      由
甲、程序方面：
    按訴訟送達後，原告固不得將原訴變更或追加他訴，但經被告同意者或請求之基
    礎事實同一者或擴張或減縮應受判決事項之聲明者或不甚礙被告之防禦及訴訟之
    終結者，不在此限，本件原告係本於繼承及類推適用修正前保險法第一百十三條
    及九十年七月九日修正公布之保險法第一百二十一條第二項之規定，起訴請求被
    告應各給付原告壹佰萬元及其法定遲延利息，嗣後於九十年九月二十七日當庭具
    狀減縮為各給付原告陸拾陸萬陸仟陸佰陸拾陸元（即撤回向被告投保壹佰萬元團
    體保險部分），惟查本件訴訟標的之法律關係，原告於起訴時即陳述明確，並未
    有何變更或改變，且有關前述之請求基礎事實同一，是原告起訴後減縮其訴之聲
    明請求被告各應給付金額部分，除不甚礙被告之防禦及訴訟之終結外，是揆諸民
    事訴訟法第二百五十五條第一項但書、第二百五十六條等規定，核亦無何違誤，
    亦非變更訴訟標的之法律關係，應併予說明。
乙、得心證之理由：
  一、經查原告起訴主張訴外人郭麗琴自為要保人，以藍  君、藍瑀（即原告之外孫
      女）為被保險人，向被告投保富貴保本三福壽險，保險金額各為主險五十萬元
      、意外險五十萬元，並以訴外人藍堅及郭麗琴為保險受益人，於八十九年三月
      二十三日訴外人藍堅因細故將要保人及被保險人殺害，是本件被保險人不幸意
      外死亡，發生保險事故，惟其受益人之一郭麗琴先於被保險人死亡，另一受益
      人藍堅則故意致被保險人於死，依保險法第一百二十一條第一項規定，喪失請
      求保險金額之權利，而被保險人並無直系血親卑親屬及配偶，亦無其他兄弟姐
      妹，因此依民法第一千一百三十八條規定，原告二人及其內祖母藍戴昭妹應為
      其法定繼承人，此為被告所不爭執，復有原告所提出之提出戶籍謄本、繼承系
      統表、台灣高雄地方法院檢察署檢察官八十九年度偵字第一０三二一、一一九
      六三號起訴書、九十年五月十一日國泰人壽保險股份有限公司高雄行政中心通
      知等影本為證，足徵如原告所主張將保險金作為被保險人之遺產，則由原告及
      訴外人藍戴昭妹三人共同繼承，是渠等所取得之向被告請求給付保險金債權，
      仍為公司共有，並非連帶債權，且公同共有人受領公同共有債權之清償，應共
      同為之，除得全體公同共有人之同意外，無由其中一人或數人單獨受領之權。
  二、按當事人就特定訴訟得以自己名義為原告或被告之資格，謂之當事人適格，繼
      承人有數人時，在分割遺產前，各繼承人對於遺產之全部為公同共有，民法第
      一千一百五十一條定有明文；而公同共有物之處分及其他之權利行為，除法律
      或契約另有規定外，應得公同共有人全體之同意，亦為民法第八百二十八條所
      明定，因此公同共有人之一就公同共有物為其他權利之行使，若未得全體共同
      共有人之同意，其原告當事人適格，自有欠缺。
  三、惟查依原告所主張本件原告與案外人藍戴昭妹等人共同繼承系爭保險金給付之
      債權，該系爭債權自為原告與案外人藍戴昭妹等三人公同共有，而案外人藍戴
      昭妹又非所在不明，則徵之上開說明，原告本於繼承給付保險金債權之法律關
      係欲訴請被告各依應繼分三分之一計算系爭債權分別給付予原告，但如前所述
      ，系爭保險金債權仍為公司共有，並非連帶債權，其公同共有人受領公同共有
      之債權，除應得案外人藍戴昭妹之同意，並無由原告就依其所主張之應繼分計
      算各別單獨受領之權，茲原告既未表示為全體繼承人之全體利益提起本件訴訟
      ，亦未能證明其起訴已得其餘公同共有人全體之同意，從而原告之起訴其當事
      人適格自有欠缺。
  四、從而，原告提起本件訴訟其當事人適格自有欠缺，應予駁回，原告之訴既經駁
      回，其假執行之聲請亦失所附麗，亦應併予駁回。
丁、結論：原告之訴為無理由，依民事訴訟法第八十五條第一項但書，判決如主文。
中      華      民      國    九十      年      十      月     十八     日
                                            民事第四庭法      官  陳博文
右為正本係照原本作成
如對本判決上訴，須於判決送達後廿日內向本院提出上訴狀
中      華      民      國    九十      年      十      月     十八     日
                                                      書  記  官  蔡嘉萍


司法院資訊處製作；財團法人民間司法改革基金會備份。
